【裁判字號】    98,交抗,135
【裁判日期】    980216
【裁判案由】    聲明異議
【裁判全文】
臺灣高等法院臺中分院刑事裁定         98年度交抗字第135號
抗 告 人即
原處分機關  交通部公路總局臺中區監理所豐原監理站
代  表  人  張光輝
受 處 分人  甲○○
上列抗告人因受處分人違反道路交通管理處罰條例之聲明異議案
件，不服臺灣臺中地方法院中華民國97年12月30日所為裁定（97
年度交聲字第3345號）提起抗告，本院裁定如下：
    主  文
原裁定撤銷。
原處分關於罰鍰逾新台幣伍仟元部分撤銷。
上開撤銷部分不罰。
    理  由
一、抗告意旨略以：緩起訴處分乃附條件的不起訴處分，亦即不
    起訴處分之一種，檢察官為緩起訴處分時，依刑事訴訟法第
    243條之2第1項規定對被告所為之指示及課予之負擔，係一
    種特殊的處遇措施，並非刑罰，故本件經檢察官為緩起訴處
    分確定後，宜視同不起訴處分確定，抗告人即原處分機關（
    下稱抗告人）依行政罰法第26條第2項規定，就違反行政法
    上義務規定予以裁處，並無違誤，為此請求撤銷原裁定，維
    持原處分等語。
二、按汽車駕駛人，駕駛汽車經測試檢定有酒精濃度超過規定標
    準者，處15,000元以上60,000元以下罰鍰，並當場移置保管
    其車輛及吊扣其駕駛執照1年；汽車駕駛人有飲用酒類後其
    吐氣所含酒精濃度超過每公升0.25毫克以上者，不得駕車。
    道路交通管理處罰條例第35條第1項第1款、道路交通安全規
    則第114條第2款分別定有明文。本件受處分人即聲明異議人
    甲○○（下稱受處分人）於民國96年9月12日14時58分許，
    駕駛JWZ-131號重型機車，在臺中縣神岡鄉○○路672號前，
    因「酒後駕車肇事，經實施抽血檢測，測得血液中酒精濃度
    211.0MG/DL，換算呼氣值為1.06MG /L，超過標準0.25MG/L
    」之違規，經臺中縣警察局豐原分局社口派出所以違反道路
    交通事件通知單（單號：中縣警交字第HC0000000號）舉發
    ，嗣受處分人於期限內到案，原處分機關遂於97年11月18日
    ，依違反道路交通管理處罰條例第35條第1項第1款，以裁監
    稽違字第裁63-HC0000000號裁處罰鍰新臺幣（下同）45,000
    元，並施以道安講習（駕駛執照已執行吊扣）等情，為受處
    分人所不爭執，亦為原裁定所認定之事實，並無違誤。
三、次按民國94年2月5日公布，95年2月5日施行之行政罰法第26
    條規定：「一行為同時觸犯刑事法律及違反行政法上義務規
    定者，依刑事法律處罰之。但其行為應處以其他種類行政罰
    或得沒入之物而未經法院宣告沒收者，亦得裁處之。前項行
    為如經不起訴處分或為無罪、免訴、不受理、不付審理之裁
    判確定者，得依違反行政法上義務規定裁處之。」即所謂一
    事不二罰原則，探究其立法目的，無非以一行為同時觸犯刑
    事法律及違反行政法上義務規定時，由於刑罰與行政罰同屬
    不法行為之制裁，而刑罰之懲罰作用較強，依刑事法律處罰
    即足資警惕，實無一事二罰再處行政罰之必要，且刑事法律
    處罰，由法院依法定程序為之，較符合正當法律程序，應予
    優先適用，但罰鍰以外之沒入或其他種類行政罰，因兼具維
    護公共秩序之作用，為達行政目的，行政機關仍得併予裁處
    。故汽車駕駛人酒後駕車時，如同時觸犯刑法第185條之3之
    公共危險罪者，道路交通主管機關除依上開行政罰法第26條
    第1項但書規定，處以其他種類行政罰外，關於行政罰鍰部
    分，即應依行政罰法第26條、道路交通管理處罰條例第10條
    等規定移送地方法院檢察署處理，其後非有行政罰法第26條
    第2項所定不起訴等事由，不得裁處行為人罰鍰。至酒後駕
    車經檢察官為緩起訴處分，並命駕駛人向國庫繳納緩起訴處
    分金者，駕駛人係履行檢察官為緩起訴處分命令，此等命令
    名義上雖非刑罰，但仍是一種特殊的處遇措施，造成駕駛人
    之財產減少或義務增加，性質上亦屬干預人民自由之處分，
    與刑事制裁無異，實質上則為刑事處罰。再者，縱認該向國
    庫繳納之緩起訴處分金因屬未經法院裁判所為之處罰，非刑
    事處分，但命繳納緩起訴處分金之行為究具行政罰鍰之性質
    ，自不應就同一行為再受行政罰鍰 (臺灣高等法院96年11月
    刑事庭庭長法律問題研討會決議參照)。抗告人以緩起訴處
    分僅係一種特殊的處遇措施，並非刑罰，而認緩起訴應為不
    起訴處分之一種，無行政罰法第26條關於一事不二罰原則之
    適用云云，與此法之立法目的不符，並無理由。
四、再按，94年12月28日修正公布，95年7月1日施行之道路交通
    管理處罰條例第35條第8款規定：「前項汽車駕駛人， 經裁
    判確定處以罰金低於本條例第92條第3項所定最低罰鍰基準
    規定者，應依本條例裁決繳納不足最低罰鍰之部分。」以及
    違反道路交通管理事件統一裁罰基準及處理細則第2條所定
    「違反道路交通管理事件統一裁罰基準表」，即「駕駛人其
    吐氣所含酒精濃度超過每公升0.55毫克以上或血液中酒精濃
    度超過百分之0.11以上，其違規車種為機器腳踏車，而於期
    限內繳納或到案聽候裁決者，應處最低罰鍰45,000元，並當
    場移置保管該汽車及吊扣其駕駛執照1年」等相關規定，倘
    駕駛人所支付之緩起訴處分金，未達道路交通管理處罰條例
    第92條第3項所定最低罰緩基準規定者，仍須補繳不足最低
    罰緩之部分，始為適法。是檢察官為緩起訴處分並命向國庫
    繳納緩起訴處分金者，其處分金解釋上亦屬道路交通管理處
    罰條例第35條第8項所規定之罰鍰，監理機關雖不得再為行
    政裁罰，惟若駕駛人所支付之緩起訴處分金，未達道路交通
    管理處罰條例第92條第3項所定最低罰緩基準規定者，依該
    條例第35條第8項之規定，仍須補繳不足最低罰緩之部分，
    即法院僅得就行為人已依緩起訴處分繳納緩起訴處分金部分
    予以撤銷，並為不罰之諭知（臺灣高等法院97年11月法律座
    談會第39號提案研討結果參照）。
五、本件受處分人於前揭時、地駕駛上開重型機車，經酒測測定
    值為1.06MG/L，經臺中縣警察局豐原分局社口派出所依違反
    道路交通管理處罰條例第35條第1項第1款當場舉發，並移送
    臺灣臺中地方法院檢察署偵辦公共危險罪責，經臺灣臺中地
    方法院檢察署檢察官於96年10月30日以96年度偵字第23694
    號為緩起訴處分，期間為1年，受處分人應於收受緩起訴處
    分命令通知書之日起2個月內，向國庫支付40,000元等情，
    有緩起訴處分書附卷足憑，而受處分人業已繳納緩起訴處分
    金，亦有臺灣臺中地方法院檢察署自行收納款項統一收據附
    卷可稽。經核受處分人經檢察官命向國庫支付40,000元部分
    ，顯然低於前開最低罰鍰金額45,000元，抗告人即原處分機
    關就行政罰之罰鍰方面仍得就差額部分，即5,000元予以裁
    處。惟原審以本件依道路交通管理處罰條例第35條第1項之
    裁罰基準為15,000元以上60,000元以下罰鍰，而本件受處分
    人業已向國庫支付40,000元，金額已逾道路交通管理處罰條
    例第92條第3項所定最低裁罰基準，並無同條例第35條第8項
    之適用云云，而將原處分關於罰鍰之部分悉予撤銷，並為不
    罰之諭知，即有不當。抗告意旨雖未指摘及此，然原裁定既
    有可議之處，自應由本院將原裁定撤銷，並將原處分關於裁
    處罰鍰「逾5,000元部分」撤銷，並諭知撤銷部分（即罰鍰
    40,000元部分）不罰。至原處分裁處受處分人罰鍰5,000元
    部分，依上所述，自應由受處分人依法繳納，併此敘明。
六、據上論斷，應依道路交通管理處罰條例第89條、道路交通案
    件處理辦法第26條、刑事訴訟法第413條，裁定如主文。
中    華    民    國    98    年    2    月    16     日
              交通法庭  審判長法  官  林  照  明
                              法  官  蔡  名  曜
                              法  官  郭  瑞  祥
上列正本證明與原本無異。
不得再抗告。
                              書記官  李  妍  嬅
中    華    民    國    98    年    2    月    16     日


司法院資訊處製作；財團法人民間司法改革基金會備份。
